臺灣高雄地方法院民事判決　　　　　　　100年度簡上字第7號
上　訴　人　財政部國有財產局臺灣南區辦事處
法定代理人　李政宗
訴訟代理人　魯美菲
　　　　　　劉諺璟
被上訴人　　陳永祥
　　　　　　　　　　國民
兼上一人
訴訟代理人　陳美鳳
　　　　　　　　　　國民
被上訴人　　陳永長
　　　　　　　　　　國民
　　　　　　陳美勳
　　　　　　　　　　國民
兼上二人共同
訴訟代理人　陳櫻珠
　　　　　　　　　　國民
上列當事人間請求給付補償金事件，上訴人對於民國99年10月19
日本院高雄簡易庭民國99年度雄簡字第1678號民事簡易訴訟程序
第一審判決，提起上訴，本院於民國100 年3 月7 日言詞辯論終
結，判決如下：
    主  文
原判決關於駁回上訴人後開第二項之訴部分，及訴訟費用之裁判
均廢棄。
被上訴人應給付上訴人新臺幣壹拾貳萬仟伍佰陸拾貳元，及被
上訴人陳永祥應自民國九十九年三月三十一日起至清償日止給付
上訴人按年息百分之五計算之利息；被上訴人陳美鳳應自民國九
十九年三月三十日起至清償日止給付上訴人按年息百分之五計算
之利息；被上訴人陳永長應自民國九十九年四月三日起至清償日
止給付上訴人按年息百分之五計算之利息；被上訴人陳櫻珠應自
民國九十九年四月一日起至清償日止給付上訴人按年息百分之五
計算之利息；被上訴人陳美勳應自民國九十九年四月三日起至清
償日止給付上訴人按年息百分之五計算之利息。
其餘上訴駁回。
第一、二審訴訟費用由被上訴人負擔三分之一，餘由上訴人負擔
。
    事實及理由
一、上訴人起訴主張：被上訴人之父即訴外人陳連貴（下稱陳連
    貴）自民國89年9 月起，無權占用原告管理坐落高雄市○○
    區○○段189 地號之國有土地（下稱系爭土地），占用面積
    為49平方公尺，並在其上有一門牌號碼同區○○路40號未辦
    保存登記建物（下稱系爭建物）；陳連貴嗣於92年10月15日
    死亡後，由被上訴人繼承系爭建物，迨至98年5 月31日，被
    上訴人仍無法律上原因占用系爭土地而受有利益，致上訴人
    受有損害，被上訴人自應給付上訴人按申報地價年息5%計算
    相當於租金之不當得利；而系爭土地之申報地價於89年9 月
    至92年12月、93年1 月至98年5 月分別為新臺幣（下同）19
    ,243元、12,000元。爰依繼承及不當得利之法律關係，提起
    本件訴訟等情。並於原審聲明：被上訴人應連帶給付上訴人
    316,370 元，及自支付命令送達翌日起至清償日止，按年息
    5%計算之利息。
二、被上訴人則以：系爭土地上原有被上訴人之父陳連貴所有系
    爭建物），惟被上訴人於70年後，即因各自成家立業而陸續
    搬離，僅剩陳連貴繼續居住在系爭建物，而陳連貴去世後系
    爭建物始由被上訴人繼承。嗣於98年6 月間，系爭建物因系
    爭土地撥用給高雄市政府而遭拆除，被上訴人雖曾領取高雄
    市政府所發放之補償金，惟直至本件起訴前，被上訴人均不
    知系爭建物有無權占用系爭土地之情事。又上訴人所請求不
    當得利之期間過長，且系爭土地之交通不便，附近除經營船
    業五金用具之店舖外，鮮有商業活動，上訴人請求之金額亦
    屬過高等語，資為抗辯。並於原審聲明：駁回上訴人之訴。
三、原審審理結果，認上訴人既未能舉證證明被上訴人於其請求
    期間內有何無權占用系爭土地之事實，而為上訴人敗訴之判
    決。上訴人不服，提起上訴，除援用原審主張及立證方法，
    補稱：系爭建物未取得合法使用系爭土地之權源，而占有為
    事實之狀態，占有人是否為占有物之使用受益，對占有事實
    不生影響；是陳連貴於92年10月15日死亡前，陳連貴所有之
    系爭建物無權占有系爭土地，則陳連貴應返還89年9 月起至
    92年10月14日間相當於租金之不當得利，且由被上訴人依98
    年6 月10日修正前民法第1148條、第1153條規定，應負連帶
    給付義務；92年10月15日陳連貴死亡後，系爭建物由被上訴
    人繼承，則被上訴人應連帶給付92年10月15日至98年5 月31
    日無權占有系爭土地期間相當於租金之不當得利等語。並聲
    明：(一)原判決廢棄。(二)被上訴人應連帶給付上訴人316,370
    元，及支付命令送達翌日起至清償日止，按年息5%計算之利
    息。被上訴人除援用原審抗辯及立證方法，提出遺產稅催告
    通知書、課稅資料參考清單、申報書及免稅證明書等為證，
    並聲明：上訴駁回。
四、兩造不爭執之事實：
  (一)系爭土地為中華民國所有，上訴人於其所請求之期間即89年
    9 月至98年5 月31日間為系爭土地之管理機關，嗣於98年6
    月間因撥用予高雄市政府，管理機關始更動為高雄市政府工
    務局之事實，有高雄市政府地政處鹽埕地政事務所99年7 月
    29日高市地鹽一字第0990006131號函所附之系爭土地登記謄
    本、異動索引及98年收件鹽登字第5800號登記申請案影本各
    1 份在卷（見原審卷宗頁5 正面、背面、53至67）可稽。
  (二)系爭建物於上訴人所請求之期間即89年9 月至98年5 月31日
    間坐落在系爭土地上，原為被上訴人之父陳連貴所有；陳連
    貴於92年10月15日死亡後，系爭建物由被上訴人共同繼承，
    且被上訴人均未辦理限定繼承或拋棄繼承；嗣於98年6 月間
    因高雄市政府撥用系爭土地，系爭建物即遭拆除，被上訴人
    因而領有補償費等情，有財政部國有財產局南區辦事處本處
    土地勘清查表、高雄市稅捐稽徵處鹽埕分處98年1 月22日高
    市稽鹽防字第0987900873號函所附之系爭建物稅籍紀錄表、
    陳連貴之戶籍資料、遺產稅催報通知書、遺產稅課稅資料參
    考清單、遺產稅申報書、遺產稅免稅證明書、索引卡查詢證
    明、高雄市政府99年9 月8 日高市府工養字第0990051292號
    函各1 份及系爭建物照片12張可資佐證（見原審卷宗頁85至
    91、95、97；本院卷宗頁36至41、64）。
五、是以，本件兩造所爭執之處應在於：(一)被上訴人是否無權占
    有系爭土地而應負不當得利返還之責？(二)上訴人得請求之不
    當得利及利息各為若干？茲分述如下：
  (一)被上訴人是否無權占有系爭土地而應負不當得利返還之責？
    1.按當事人主張有利於己之事實者，就其事實有舉證之責任
      ，民事訴訟法第277 條前段定有明文。查系爭建物於上訴
      人所請求之期間坐落在系爭土地上之事實，而系爭建物本
      為被上訴人之父陳連貴所有，嗣由被上訴人所繼承等情，
      為兩造所不爭執，已如前述；是上訴人主張系爭建物無權
      占用系爭土地乙節，被上訴人自應就系爭建物係合法正當
      占用系爭土地有利於己之事實，負舉證之責；惟被上訴人
      於原審及本院審理中僅陳稱：系爭建物係伊等之父陳連貴
      所購得，伊等對於系爭建物有無土地使用權、是否占用國
      有土地等事項均不知情等語，而未提出任何系爭建物得合
      法用益系爭土地之事證，自難認系爭建物占有系爭土地有
      何正當合法權源，故上訴人主張系爭建物無權占用系爭土
      地等情，洵堪認定。
    2.上訴人據財政部國有財產局南區辦事處本處土地勘清查表
      （見原審卷宗頁85）主張：系爭建物占用系爭土地共49平
      方公尺等情，雖系爭建物業經拆除，已無法至現場勘驗、
      丈量系爭建物實際占用之面積，惟參以被上訴人提出卷附
      遺產稅課稅資料參考清單記載，系爭建物面積為50.5平方
      公尺（見本院卷宗頁37），暨高雄市政府99年9 月8 日高
      市府工養字第0990051292號函相互以觀，系爭建物2 層樓
      面積合計為100.62平方公尺（平均1 層樓為50.31 平方公
      尺，見原審卷宗頁97），均與上訴人所主張之49平方公尺
      相差非鉅；且被上訴人亦於99年8 月24日原審言詞辯論期
      日陳稱：對於上訴人所稱占用面積無意見，其不知實際占
      用面積為何，系爭建物又已拆除而無法測量等語，是上訴
      人主張系爭建物無權占用系爭土地49平方公尺之事實，應
      可認定。
    3.次按無法律上之原因而受有利益，致他人受有損害者，應
      返還其利益，民法第179 定有明文。而無權占用他人土地
      者，通常可享有相當於租金之利益，土地所有權人得請求
      占用人返還（最高法院61年度臺上字第1695號判例要旨參
      照）。是無權占有人顯係無法律上之原因而受利益，並致
      土地所有權人受有損害，則土地所有權人自得依不當得利
      之法律關係，請求無權占有人給付相當於租金之利益。又
      租金之請求權因5 年間不行使而消滅，為民法第126 條所
      明定；至於終止租約後之賠償與其他無租賃契約關係之賠
      償，名稱雖與租金有異，然實質上仍為使用土地之代價，
      債權人應同樣按時收取，不因其契約終止或未成立而謂其
      時效之計算應有不同；故無法律上原因而獲得相當於租金
      之利益，致他人受損害時，如該他人之返還利益請求權已
      逾租金短期消滅時效之期間，對於相當於已罹消滅時效之
      租金之利益，不得依不當得利之法則，請求返還，最高法
      院49年臺上字第1730號判例要旨、65年度第5 次民庭庭推
      總會決定可供參酌。準此，系爭建物無權占用系爭土地，
      其所有權人自應負返還相當於租金之不當得利，至被上訴
      人辯稱：伊等自70年起陸續搬離系爭建物而未實際居住在
      該處，並無占用系爭土地之情形等語，查被上訴人公同共
      有之系爭建物既無權占用系爭土地，此一占有狀態已使被
      上訴人受有利益，並妨礙系爭土地所有權人使用、收益及
      處分系爭土地之權能而受有損害，縱被上訴人並未實際居
      住或使用系爭建物，仍無礙被上訴人依不當得利返還請求
      權之行使，是被上訴人此部分所辯，殊無足採。其次，本
      件上訴人依不當得利之法律關係，請求被上訴人返還自89
      年9 月起至98年5 月31日止無權占用系爭土地相當於租金
      之利益，固非無據，惟被上訴人既已為前揭短期時效之抗
      辯，且上訴人亦未提出起訴前已為請求之證據，故本件應
      以上訴人聲請支付命令之日即99年3 月18日為請求權之行
      使，並以該日回溯5 年計算上訴人得請求被告返還利益之
      範圍，是上訴人得請求被上訴人返還相當於租金不當得利
      之期間，應自94年3  月19日起至98年5 月31日止，共計4
      年2 月13日。
    4.至上訴人主張︰被上訴人應連帶返還相當於租金不當得利
      乙節，按因不當得利發生之債，同時有多數利得人，應按
      其利得數額負責，並非須負連帶返還責任（最高法院92年
      度臺上字第1774號民事判決要旨參照）；是被上訴人既係
      本於自己之系爭建物所有權而發生無權占用系爭土地相當
      於租金不當得利之債，自應按其利得數額負責，無庸負連
      帶返還責任，附此敘明。
  (二)上訴人得請求之不當得利及利息各為若干？
    1.按城市地方房屋之租金，以不超過土地及建物申報總價年
      息10% 為限，租用基地建築房屋亦準用之，而公有土地，
      以各該宗土地之公告地價為申報地價，免予申報，土地法
      第97條第1 項、第105 條及平均地權條例施行細則第21條
      分別定有明文。查被上訴人無權占用之系爭土地位在五福
      四路之堀江商場及公園二路間之電機五金街附近，工商業
      活動堪認繁榮，交通亦屬便利，鄰近地區又有忠孝國小、
      鹽埕國小，足認該處住宅眾多，生活機能甚佳，亦有依職
      權調查之照片4 幀在卷（見本院卷宗頁43至46）可稽，上
      訴人主張依行政院82年4 月23日臺82財字第11153 號函國
      有出租基地租金調整方法，即依土地申報地價年息之5%之
      計算方式，計算相當於租金之不當得利數額，尚認妥適，
      尚屬可採。次查，系爭土地自94年3 月19日起至98年5 月
      31日止之申報地價為每平方公尺12,000元，有系爭土地之
      地價第二類謄本附卷（見原審卷宗頁83）足憑。是上訴人
      請求自94年3 月19日起至98年5 月31日止，依當時之系爭
      土地申報地價12,000元年息5%計算之相當於租金利益，總
      計123,562 元（計算式：12,000元／㎡×49㎡×5%÷12月
      ＝2,450 元／月；2,450 元／月×50月＋2,450 元×13/3
      0 月≒123,562 元，元以下四捨五入），自屬有據，應予
      准許，逾此範圍之請求，為無理由，不應准許。
    2.再按應付利息之債務，其利率未經約定，亦無法律可據者
      ，週年利率為百分之五，民法第203 條定有明文。本件被
      上訴人應返還前揭不當得利部分之利息，並無約定利率，
      亦無法律可據，故上訴人主張自支付命令送達翌日起至清
      償日止按法定利率計算之利息，而支付命令分別於99年3
      月30日、29日、31日送達被上訴人陳永祥、陳美鳳、陳櫻
      珠，此有各該送達證書附於原審卷宗內（見頁12至14）可
      考，即被上訴人陳永祥、陳美鳳、陳櫻珠分別於99年3 月
      31日、30日、4 月1 日起至清償日止，各負給付利息之責
      任；至被上訴人陳美勳未收受上訴人支付命令乙節，有該
      不能送達之支付命令暨送達證書在卷（見原審卷宗頁16）
      可考，而被上訴人陳永長則於99年3 月31日寄存送達，亦
      有送達證書附卷（見原審卷宗頁13）足佐，惟被上訴人陳
      美勳、陳永長均於99年4 月2 日針對上訴人之支付命令聲
      明異議（見原審卷宗頁23），足認被上訴人陳美勳、陳永
      長均於斯時已知悉無法律上原因，故被上訴人陳美勳、陳
      永長於聲明異議之翌日即99年4 月3 日起至清償日止，各
      負給付利息之責任。
六、綜上所述，上訴人依民法第179 條規定，請求被上訴人給付
    123,562 元，及被上訴人陳永祥應自99年3 月31日起至清償
    日止、被上訴人陳美鳳應自99年3 月30日起至清償日止、被
    上訴人陳永長應自99年4 月3 日至清償日止、被上訴人陳櫻
    珠應自99年4 月1 日至清償日止、被上訴人陳美勳應自99年
    4 月3 日起至清償日止，分別按年息5%計算之利息，為有理
    由，應予准許；逾此範圍之請求，為無理由，應予駁回。
七、本件事證已臻明確，兩造其餘攻擊防禦方法及所提證據，於
    判決結果不生影響，爰不一一論列，併此敘明。
據上論結，本件上訴為一部有理由、一部無理由，依民事訴訟法
第436 條之1 第3 項、第450 條、第449 條第1 項、第79條，判
決如主文。
中    華    民    國    100   年    3     月    21    日
                    民事第五庭
                        審判長  法  官  黃國川
                                法  官  何佩陵
                                法  官  劉定安
正本係照原本作成。
本判決不得上訴。
中    華    民    國   100    年    3     月    21    日
                                書記官  林秀敏